臺灣臺南地方法院民事判決
109年度重訴字第375號
原      告  林志典
訴訟代理人  郁旭華律師
被      告  林文國
訴訟代理人  裘佩恩律師
            蘇泓達律師
            莊佳蓉律師
上列當事人間請求返還借款事件，本院於民國110年10月14日言
詞辯論終結，判決如下：
    主      文
被告應給付原告新臺幣陸佰參拾伍萬元，及自民國109年11月19
日起至清償日止，按週年利率百分之五計算之利息。
訴訟費用由被告負擔。
本判決於原告以新臺幣貳佰壹拾壹萬元為被告供擔保後，得假執
行；但被告如以新臺幣陸佰參拾伍萬元為原告預供擔保，得免為
假執行。
    事實及理由
一、原告主張略以：
（一）兩造為兄弟關係，被告於民國98年8月10日至101年5月15
      日間，陸續以投資股票或理財應急或償還家人債務等為由
      ，向原告借用金錢，原告本於手足情誼而不忍拒絕，原告
      每次均將借款自其所有國泰世華銀行南京東路分行000-00
      -000000-0號帳戶，匯入被告指示之被告配偶卓麗鳳所有
      第一銀行新化分行00000000000號帳戶，各筆借款如附表
      所示，共計新臺幣（下同）635萬元（以下簡稱系爭借款
      ）。又原告係本於手足兄弟之情而借貸金錢予被告，故兩
      造就系爭借款均未約定利息，亦未約定清償期限，是系爭
      借款屬未定返還期限之消費借貸；原告曾於106年6月26日
      寄發台南中正路郵局第171號存證信函催告被告返還自91
      年起至100年止間之借款710萬元（此金額其中10萬元係誤
      算，其中65萬元已罹於15年時效，故本件並未請求），然
      被告於106年7月3日以新化郵局第81號存證信函回覆表示
      「我與內人未曾向你借錢。也未曾透過任何人向你借錢，
      何來的借貸關係。你所提的各項匯款全是依你單方面的意
      思，幫你處理你的人情事故。你竟虛構我向你借錢。」等
      語，顯見被告無清償系爭借款之誠意，原告爰提起本件訴
      訟。
（二）被告雖否認向原告借款，並辯稱原告所提匯款金錢均係原
      告與卓麗鳳之匯款紀錄，無法以此證明兩造間有借貸關係
      云云，惟：
　　⒈被告借款時係向原告表示：因伊自己之第一銀行帳戶是作
      公司薪資專戶，不宜有他項大筆金額匯入以免生疑，故請
      原告將借款匯入伊配偶卓麗鳳之第一銀行帳戶即可，因卓
      麗鳳與被告為配偶關係，原告身為被告胞弟，當無疑慮而
      依照被告指示將其借用款項匯入伊配偶卓麗鳳帳戶，供被
      告使用，實與常情無違。　
　　⒉又被告配偶卓麗鳳乃主管被告家中經濟權力之人，從被告
      提出之第一銀行帳戶存摺可以看出，被告將其所得薪資均
      逐月以「憑卡轉帳」方式，匯入其配偶卓麗鳳於第一銀行
      之帳戶，其每筆匯出金額從6萬元至20萬元不等，足見被
      告之金錢均係交由配偶掌管，是被告向原告借用之金錢亦
      使用卓麗鳳之帳戶進出，尚不足怪。
（三）聲明：　　　　
　　⒈被告應給付原告635萬元，及自起訴狀繕本送達翌日起至清
      償日止，按週年利率百分之5計算之利息。
　　⒉訴訟費用由被告負擔。
　　⒊願供擔保，請准宣告假執行。　　　　　　
二、被告抗辯略以：
（一）原告確有匯款如附表所示給付時間及金額，然給付之原因
      並非係因被告借貸，詳述原因如下：
　　⒈附表編號1之20萬元：當時居住於仁德鄉保安村保安車站附
      近之七姨媽及小姨媽住家，受到98年8月8日之八八水災影
      響，淹掉半層樓而無法居住，原告得知後，遂拜託被告及
      其配偶探視，並以其名義致贈慰問金20萬元，並表示將匯
      款至被告配偶卓麗鳳帳戶，故被告配偶卓麗鳳隔日領出現
      金並與被告及兩造父母至姨媽家交付。
　　⒉附表編號2之10萬元：
　　　⑴原告於98年委託擔任地政士之被告配偶卓麗鳳購買坐落
        新化區新化段王公廟小段1840、1851、1852地號土地，
        並處理該三筆土地之議價、簽約、過戶等手續，被告配
        偶卓麗鳳並於98年10月2日完成購買程序，此部分金額
        係原告用於支付委託被告配偶之議價服務費、代書費、
        登記規費等。
　　　⑵原告雖稱買賣該三筆土地係交由兩造母親全權處理，然
        兩母親施玉瓶係20年出生，亦不識字，若未有專業地政
        士協助處理，如何能議價並擬定買賣契約與賣方簽約？
　　⒊附表編號3、6、10：
　　　⑴被告結婚後即與兩造父母同住，並由被告與其配偶負責
        張羅父母之食衣住行，自91年起，兩造就父母孝親費商
        議，由原告於每年農曆新年前給付每年扶養費25萬元，
        該金額得因父母或原告財務狀況再為協調增減。
　　　⑵至於原告為盡孝道自行再額外給付父母金錢，為被告所
        不知，亦與被告無關。　
　　⒋附表編號4、5之200萬元：
　　　⑴被告配偶卓麗鳳依原告指示代為轉匯或交付予兩造母親
        使用，故被告配偶卓麗鳳遂於同年12月31日匯款訴外人
        林芷依150萬元、林足芳185萬元及林淑靖10萬元，所剩
        之55萬元分別於99年12月31日至100年2月24日提領現金
        交付予兩造母親。
　　　⑵被告從未向林芷伊借款200萬元、林足芳借款185萬元，
        而被告與原告、林足芳、林芷伊間曾因紛爭有所爭訟，
        已有所嫌隙，故林足芳、林芷伊不可能持中立立場作證
        ，且林足芳、林芷伊縱能證明被告確有匯款返還借款一
        事，亦無法直接證明其資金來源係來自原告。
　　　⑶林芷伊、林足芳證稱被告向渠等分別借款150萬元、185
        萬元，而這些錢的來源都是她們跟會的會錢，會頭是姨
        丈曾天福，並由姨丈將錢交給卓麗鳳或被告，然①林芷
        伊及林足芳未提供86至88年會首曾天福三個合會的會單
        契約、②會首曾天福交付合會金的三張會員簽收單、③提
        供被告向林芷伊借款150萬元及向林足芳借款185萬元之
        借款合意證據，及④提供連續三年合會金借給被告之簽
        收單或收據，故證人說詞無法證實是否真有合會、標會
        取得之金額數目及被告向證人借款並收受款項之事實。
　　⒌附表編號7之30萬元：被告配偶卓麗鳳依原告指示代為處理
      ，其中5萬元係交付予兩造母親小妹郭施秋作為其子郭榮
      宗於100年2月27日病逝之慰問金，其餘25萬元亦依其指示
      提領交付予兩造母親。
　　⒍附表編號8之10萬元：
　　　⑴原告以配偶鄧雅芬名義於100年委託擔任地政士之被告配
        偶卓麗鳳購買坐落於新化區新化段王公廟小段1839地號
        土地，並處理該筆土地之議價、簽約、過戶等手續，被
        告配偶卓麗鳳並於100年5月18日完成購買程序，目前鄧
        雅芬亦已過戶予被告，此部分金額係原告用於支付支付
        委託被告配偶之議價服務費、代書費、登記規費等。
　　　⑵原告雖稱買賣該筆土地係交由兩造母親全權處理，然兩
        母親施玉瓶係20年出生，亦不識字，若未有專業地政士
        協助處理，如何能議價並擬定買賣契約與賣方簽約？　
　　⒎附表編號9之20萬元：兩造母親於100年9月27日至10月7日
      因身體不適至成大醫院住院，原告得知後匯款20萬元予被
      告配偶交付兩造父母使用，被告配偶遂依原告及兩造父母
      指示，於100年10月13日提款65,000元、100年1月24日提
      領135,000元，其中6萬元交付予兩造父親、11萬元交付予
      兩造母親、3萬元交付予林淑靖。
　　⒏附表編號11之30萬元：
　　　⑴因原告每年均以其年收入極高，須繳納之所得稅比被告
        高很多，20多年來均要求讓其申報扶養父母，依101年
        所得稅申報紀錄，父母免稅額每人123,000元，加之父
        母身心障礙特別扣除額每人104,000元，該年父母扣除
        額即達454,000元，若以原告自稱所得稅應繳40%計算，
        將可節省181,600元，若以被告所得稅應繳稅率12%計算
        ，則可節省54,480元。
　　　⑵原告多年來皆享有稅費減少，該年被告亦主張要申報扶
        養父母，經兩造協議後，原告同意以30萬元作為歷年其
        申報扶養父母造成被告額外支付更多稅金之補償。
（二）兩造間並無債權債務關係，且被告收入、年終頗豐，配偶
      卓麗鳳身為地政士，更有充足存款，並有多筆定期存單利
      息，二人並無資金需求須向原告借款，且原告每次匯款予
      被告配偶時，均有八八水災致姨媽家淹水、農曆新年前、
      買賣土地、表弟生病、父母住院、報稅等事件發生，顯見
      被告所述原告匯款之原因並非無中生有。況原告所提匯款
      金額均係原告與卓麗鳳之匯款紀錄，並無法以此證明原告
      確有因借貸關係交付金錢與被告及兩造間具有借貸關係。
（三）此外，原告雖稱與被告及卓麗鳳感情不睦，卻仍不斷借錢
      予被告直至101年5月15日，原告說詞互有矛盾，且依兩造
      父親所述及林足芳之證詞，兩造母親似對兩造債權債務關
      係及購買土地等情事最清楚，兩造母親應能做出對其有利
      之證詞，原告為何不在母親在世時提告？又原告時常匯款
      拜託卓麗鳳處理家庭事宜，造成多筆匯款紀錄，似乎要製
      造金流，其心可議。
（四）聲明：
　　⒈原告之訴及假執行之聲請駁回。
　　⒉訴訟費用由原告負擔。
　　⒊如受不利判決，願供擔保請准宣告免予假執行。　　　　
三、得心證之理由：　
（一）按當事人主張有利於己之事實者，就其事實有舉證之責任
      ，民事訴訟法第277條前段定有明文。又原告對於自己主
      張之事實已盡證明之責後，被告對其主張，如抗辯其不實
      並提出反對之主張者，則被告對其反對之主張，亦應負證
      明之責，此為舉證責任分擔之原則。
（二）本件原告主張於附表所示日期，將如附表所示之借款金額
      匯入被告配偶卓麗鳳帳戶，共計635萬元（以下簡稱系爭6
      35萬元匯款），被告迄未清償該借款等語；被告雖不爭執
      收到系爭635萬元匯款，惟否認兩造間有借貸關係，並以
      前揭情詞置辯。經查：
　　⒈證人即兩造胞姊林芷伊到庭證稱：「（問：關於99年12月3
      0日的200萬元，你是否知道什麼事情？）這是從86、87、
      88年期間累積的借款，是林文國跟我借的，這些錢是我跟
      會的會錢，我的會頭曾天福直接把錢拿給卓麗鳳，不是透
      過銀行匯款，曾天福大約三、四年前已經往生，86年的60
      萬元現金，是我直接給卓麗鳳，87年的90萬元是我跟我妹
      妹合資跟了一個會到期，我的部分是90萬元，會頭曾天福
      直接拿給卓麗鳳的錢，但我不確定是不是給現金，88年的
      50萬元是現金，是我拿給卓麗鳳的。」、「（問：你說是
      你借給林文國的，為什麼會變成林志典跟林文國的借款？
      ）95年到99年這五年間，卓麗鳳各還給我10萬元，匯到我
      的銀行帳戶，總共匯了50萬元，在99年12月28日林文國親
      自打電話跟我確認剩下的金額，要我提供帳號，說要還我
      錢，我問他方便嗎？林文國親口跟我說先跟志典週轉，到
      99年12月31日卓麗鳳打電話告訴我已經匯入我的帳號150
      萬元，叫我去確認，我刷存摺的確有150萬元進我的帳戶
      。所以林文國欠我的錢有還我了。」等語（見本院110年5
      月13日言詞辯論筆錄）。
　　⒉證人即兩造胞姊林足芳到庭證稱：「（問：關於99年12月3
      0日的200萬元，你是否知悉？）過去不只這200萬元，我
      沒有幫他們處理也沒有介入，但我有拿錢給林文國，媽媽
      一直叫我要借給他們（林文國跟卓麗鳳），媽媽曾經說過
      林文國跟林志典借錢的事情，但我沒有處理，如果什麼時
      候有借錢、借多少錢這個我不清楚，林文國還我錢的時候
      ，有說是跟林志典借的，2010年的時候，林文國有還我18
      5萬元，林文國有說是先跟林志典借錢來還我的，至於他
      們之間如何處理錢的問題我不清楚。這185萬元是我跟會
      的錢，陸續借給林文國的，但最後總共185萬元林文國有
      還給我。」、「（問：除了這一筆99年12月30日還你的18
      5萬元，你剛剛說金錢的來源是林文國跟林志典借的，除
      此之外，你是否知道林文國還有無跟林志典借過錢？）我
      沒有去插手這件事情，但我常常聽媽媽說，媽媽會說林文
      國他們缺錢，跟志典還有跟我、我大姐借那麼多也不知道
      什麼時候要還。」、「（問：可否具體說明他們二人的經
      濟狀況？）林文國跟卓麗鳳他們玩股票、法拍屋，都不是
      很順利。」等語（見本院110年5月13日言詞辯論筆錄）。
　　⒊證人即兩造父親林秋樂到庭證稱：「（問：你是否知道文
      國有跟志典借錢使用的事情？）我知道，他拿錢拿好多次
      ，第一次回來說要做生意拿800萬元，用我太太的土地去
      抵押貸款800萬元，我沒有拿到任何錢。」、「（問：除
      了拿土地貸款800萬元的事情外，你是否知道其他文國跟
      志典週轉的事情？）林文國玩股票要跟林志典借錢，借多
      少我不知道，我是有聽我太太說，之前800萬元林文國還
      不出利息，農會來找我叫我要還，800萬元還了之後，林
      文國又需要錢，我太太叫林志典再借錢給林文國。」等語
      （見本院110年5月13日言詞辯論筆錄）。
　　⒋林芷伊、林足芳、林秋樂3位證人均係兩造至親，衡情應無
      編造謊言故為不利被告之陳述，且該3位證人之證詞，係
      在隔離訊問情形下所為，卻大致相符，自堪採信為真實。
      則依前揭3位證人之證述，及被告並不否認收到系爭635萬
      元匯款，堪認原告主張兩造間就系爭635萬元匯款有借貸
      關係存在等語，為可採信。
（三）被告雖抗辯系爭635萬元匯款均為原告交付作為孝親費、
      照顧慰問親友或給被告配偶卓麗鳳之代書費（被告配偶為
      從事代書工作）云云，並聲請證人即其配偶卓麗鳳，及兩
      造小姨媽郭施秋（兩造母親之小妹，即兩造之小姨媽）、
      郭建一（郭施秋之子，即兩造表兄弟）、郭淑娟（郭施秋
      之女，即兩造表妹）到庭做見證。惟查：
　　⒈證人郭施秋到庭證稱：「（問：98年間你家中有無因為八
      八水災淹水？）有，淹到二樓。」、「（問：家中有無受
      到很大損失？）有，當時我們在作煞車皮片，機台、油桶
      水都滿出來，之後等到水退去才處理，當時損失很多，機
      器都壞掉了。」、「（問：你98年間淹水那時跟何人同住
      ？）跟今天一起到庭的兒子、媳婦同住，小兒子住在另外
      一邊。」等語（見本院110年10月14日言詞辯論筆錄），
      並無法證明被告抗辯之受原告指示以金錢支助郭施秋之情
      。
　　⒉證人郭建一到庭證稱；「（問：在郭榮宗住院期間，在庭
      原告、被告是否曾經到過醫院？情形如何？）郭榮宗在加
      護病房的時候，林文國跟他太太有來醫院，有拿一筆五萬
      元的錢，林文國沒有說什麼，就拿五萬元給我們當有需要
      錢時的協助，算是給個急救助金的意思。」、「（問：林
      文國有特別說是誰的錢嗎？）沒有特別說，就是拿錢過來
      而已。」、「（問：你是否知道林文國拿給你們家的這五
      萬元，最後如何處理？）這筆錢我拿回家給我媽媽，跟我
      媽媽說林文國跟他太太有到醫院來探望，有拿一筆五萬元
      的慰問金，錢就交給媽媽處理。」、「（問：你是否知道
      你媽媽如何處理這五萬元？）我媽媽當時收到這筆五萬元
      ，他有跟我們提到林文國跟他太太全家目前搬出去外面住
      ，而且他的兒女都還在讀書，最後決定我們不收這筆錢，
      當天晚上就麻煩我妹妹郭淑娟把這筆錢帶回去新化交還給
      林文國。」等語（見本院110年10月14日言詞辯論筆錄）
      ，並無法證明被告抗辯依原告指示代為交付5萬元予郭施
      秋之情。　
　　⒊證人即兩造表妹郭淑娟到庭證稱：「（問：100年間郭榮宗
      住院期間，是否有人拿錢去醫院，後來你哥哥叫你拿去退
      還？）我哥哥郭榮宗住院的時候，我媽媽叫我回去跟他作
      伴，我哥哥郭建一從醫院回來的時候說林文國有拿錢來，
      媽媽說那時候林文國搬出去租房子、還要栽培小孩，這樣
      經濟不好，叫我回新化的時候把錢拿回去還他們，當時我
      先生開車載我去他們新化的租屋處，我按門鈴是嫂嫂卓麗
      鳳出來開門，我跟嫂嫂說因為我母親表示你們要租屋、還
      要養小孩，卓麗鳳說那一年林文國的獎金不錯、預算有夠
      ，所以沒有把錢收回去。但他們從頭到尾也沒有說這個錢
      是林志典的。」、「（問：你有沒有聽過兩造的母親談論
      過他們倆兄弟有金錢往來的事情？）我阿姨都會說，也會
      打電話跟親戚說林文國在玩股票有賠錢，請親戚幫忙，不
      然房子、土地會被拍賣，當時有請林志典幫忙處理，後來
      是林志典拿800萬出來幫忙還，親戚大家都知道。」等語
      （見本院110年10月14日言詞辯論筆錄），亦無法證明被
      告抗辯依原告指示代為交付5萬元予郭施秋之情。　
　　⒋綜上3位證人之證詞，均不能證明被告抗辯依原告指示代為
      交付5萬元予郭施秋之情；又依3位證人證詞觀之，3位證
      人與兩造似無特別恩怨，衡情應無特別編造謊言故為不利
      被告之陳述，是3位證人所為證述，應堪採信。
　　⒌證人即被告配偶卓麗鳳雖證稱原告所列借款中有10萬元係
      其代書費用等語（見本院110年5月13日言詞辯論筆錄），
      並提出「服務收費明細表」（見本院109年度新調字第727
      號卷第109頁）為憑。惟原告否認該明細表之真正，且該
      明細表上亦無原告之任何簽名，自難採信該明細表為真實
      。而證人卓麗鳳不僅係被告配偶，且係原告匯入系爭635
      萬元匯款之帳戶所有人，則卓麗鳳之證詞難免有所偏頗。
      是證人卓麗鳳之證詞，尚難採信。
　　⒍綜上，被告就其抗辯系爭635萬元匯款均為原告交付作為孝
      親費、照顧慰問親友或給被告配偶卓麗鳳之代書費（被告
      配偶為從事代書工作）情事，並無法證明為真實。則被告
      前揭抗辯，不足採信。
（四）綜上，原告主張系爭635萬元匯款係借款，為可採信。而
      告抗辯系爭635萬元匯款均為原告交付作為孝親費、照顧
      慰問親友或給被告配偶卓麗鳳之代書費（被告配偶為從事
      代書工作），並非借款云云，則不可採。
四、綜上所述，原告依消費借貸之法律關係，請求被告給付635
    萬元，及自起訴狀繕本送達被告翌日即109年11月19日起至
    清償日止，按週年利率百分之5計算之利息，為有理由，應
    予准許。
五、本件判決基礎已臻明確，兩造其餘攻擊、防禦方法與舉證，
    經審核結果並不能動搖該基礎，且與本件事實認定無涉，自
    無庸一一贅述，附此敘明。
六、兩造均陳明願供擔保，聲請宣告假執行及免為假執行，經核
    於法均無不合，爰分別酌定相當之擔保金額宣告之。
七、據上論結，原告之訴，為有理由，依民事訴訟法第78條、第
    390條第2項、第392條第2項，判決如主文。
中　　華　　民　　國　　110 　年　　10　　月　　28　　日
                          臺灣臺南地方法院民事第二庭
                                法  官  王 獻 楠
上為正本係照原本作成。
如不服本判決，應於送達後20日內，向本院提出上訴狀並表明上
訴理由，如於本判決宣示後送達前提起上訴者，應於判決送達後
20日內補提上訴理由書（須附繕本），如委任律師提起上訴者，
應一併繳納上訴審裁判費。
中　　華　　民　　國　　110 　年　　10　　月　　28　　日
                                書記官  蕭 雅 文
附表壹：日期為民國，金額為新臺幣   編號 匯款日期 匯款金額  1 98年8月10日 20萬元  2 98年10月9日 10萬元  3 99年2月12日 25萬元  4 99年12月30日 200萬元  5 99年12月30日 200萬元  6 100年2月1日 50萬元  7 100年3月1日 30萬元  8 100年6月2日 10萬元  9 100年10月11日 20萬元  10 101年1月17日 40萬元  11 101年5月15日 30萬元 共計：635萬元